【裁判字號】    94,上訴,1925
【裁判日期】    950622
【裁判案由】    偽造文書等
【裁判全文】
臺灣高等法院臺中分院刑事判決        94年度上訴字第1925號
上  訴  人  臺灣臺中地方法院檢察署檢察官
被      告  丙○○
選任辯護人  邢建緯律師
上列上訴人因被告偽造文書等案件，不服臺灣臺中地方法院94年
度訴字第278號中華民國94年8月24日第一審判決（起訴案號：臺
灣臺中地方法院檢察署93年度偵字第7134號），提起上訴，本院
判決如下：
    主  文
上訴駁回。
    理  由
一、公訴意旨略以：被告丙○○（下稱被告）與告訴人庚○○（
    下稱告訴人）係同學，民國（下同）82年12月間，被告因有
    意在嘉義縣投資事業，缺少資金，竟基於意圖為自己不法所
    有之概括犯意，向告訴人佯稱：坐落於嘉義縣東石鄉海埔新
    生地，約有40甲將開放由私人承購，該地發展極具潛力，投
    資購買土地將可獲巨額利潤等詞，致告訴人不疑有他，決定
    與被告合資購買土地，並於83年2月3日支付新台幣（下同）
    150萬元予被告，做為購買土地之價款。同年月8日，告訴人
    再支付50萬元予被告，並與被告簽訂關於購買嘉義縣東石鄉
    海埔新生地之協議書 1份，內容載明：若無法於83年10月31
    日前取得所有權，被告應無息退還 200萬元予庚○○等詞。
    83年9月8日，被告再以購地計劃即將完成為由，向告訴人收
    取 100萬元。83年10月24日，被告傳真予告訴人，繼謊稱：
    東石海埔新生地買賣簽約在即．．．，正向農會辦理貸款，
    請先預付代書費及利息20萬元等詞，告訴人不疑有他，同日
    隨依指示匯款20萬元入被告之第一銀行台中分行之帳戶內，
    並於83年11月 1日再交付30萬元予丙○○。嗣因被告向告訴
    人表示上開購地計劃因故延至84年 5月31日，告訴人為協助
    被告順利完成上開購地事宜，乃於84年1月5日，借款25萬元
    予被告。84年某日間，被告為加深告訴人之信任，竟基於偽
    造公文書、行使偽造公文書之犯意，偽造嘉義縣朴子地政事
    務所公務員職務上制作之土地登記謄本 2份，表彰「被告與
    陳施葉2人於84年3月18日因買賣原因，取得嘉義縣東石鄉
    ○○段1小段0000-0000地號土地，持有面積為398103平方公
    尺，權利範圍為應有部分2分之1；於84年4月6日向臺中縣大
    里市農會借款，設定最高限額抵押1億2千萬元整，債權範圍
    全部。」，並將上開偽造之土地登記謄本影本 2份交付予告
    訴人，而行使之，足以生損害於臺灣省嘉義縣朴子地政事務
    所對於土地地籍管理之正確性。因認被告涉犯刑法第 216條
    、第211條行使偽造公文書罪嫌及同法第339條第 1項之詐欺
    取財罪嫌。
二、按犯罪事實應依證據認定之，無證據不得認定犯罪事實。又
    不能證明被告犯罪者，應諭知無罪之判決，刑事訴訟法第15
    4條第2項、第301條第1項分別定有明文。再刑事訴訟法第16
    1條已於91年2月8日修正公布，其第1項規定：檢察官就被告
    犯罪事實，應負舉證責任，並指出證明之方法。因此，檢察
    官對於起訴之犯罪事實，應負提出證據及說服之實質舉證責
    任。倘其所提出之證據，不足為被告有罪之積極證明，或其
    指出證明之方法，無從說服法院以形成被告有罪之心證，基
    於無罪推定之原則，自應為被告無罪判決之諭知（最高法院
    92年台上字第128號判例參照）。
三、本件公訴意旨認被告涉有前開犯行，係以「告訴人庚○○之
    指訴，且有協議書 1份、訂金保管條、匯款單、土地登記謄
    本申請書、借據等在卷可憑。又被告交予告訴人之土地登記
    謄本，經向嘉義縣朴子地政事務所查證，結果並無嘉義縣東
    石鄉○○段○○段0000-0000地號土地，且地政事務所歷年來
    主任，亦無『林國仁』之人，亦有嘉義縣朴子地政事務所93
    年4月28日93朴地1字第2967號函在卷可稽。況依被告傳真予
    告訴人之信函，其中清楚載明，有關購地金額面積、購地進
    度、向農會貸款金額、利息計算、土地丈量費、規費及代書
    費用等情，有傳真信函影本 4紙在卷可稽。觀之此傳真內容
    ，字裡行間，從未提及戊○○之人，其中，亦無法解讀戊○○與本件購地案有何關連。再者，倘上開偽造之土地登記謄
    本確係第 3人戊○○所提供，則被告豈未質疑，何以其無庸
    至農會辦理借款對保手續，即可於84年4月6日，以上開土地
    向農會貸得9393萬元，並設定1億2千萬元之最高限額抵押權
    ？」等情，為主要論據。
四、訊據被告丙○○固坦承有於右揭時地收受告訴人前開款項，
    並有將土地登記謄本交予告訴人等情不諱，然堅決否認有何
    詐欺及偽造文書之犯行，辯稱：伊於82年11月間認識自稱巨
    大機構總裁之戊○○，因渠等 2人對於政府即將開放民營垃
    圾焚化廠投資均有興趣，戊○○於82年12月時為取信於伊，
    帶同伊及顧問團隊一起到嘉義縣東石鄉看土地，本件伊收到
    告訴人的錢均轉交給戊○○，而伊實際投資交予戊○○之金
    額為1千1百萬元，並有 300萬元係受戊○○之指示而交付予
    蔡博超，以作為斡旋金，其後戊○○於84年 5月間失聯逃逸
    ，伊所投資金額亦均未能回收，亦係被害人，故伊並無詐欺
    的意思，確實有此投資計畫；至於伊所交付予告訴人之土地
    登記謄本，係戊○○交付予伊，並非伊所偽造，伊亦不知此
    土地登記謄本係偽造，否則伊如明知係偽造，又豈有聽從戊○○之命為辦理土地向大里農會貸款乙事而將戶籍遷往大里
    之舉，伊並無行使偽造公文書等語。經查：
  (一)證人卓英仁於原審法院審理時到庭具結證稱：「（大概講一
    下你的工作經歷？）71年我就在衛生署環保局任職，76年之
    後變成環保署，我就到環保署，79年離職自行創業，成立環
    基工程顧問有限公司」、「（民有民營垃圾焚化場相關的法
    規你是否知道？）這個法是我在環保署有參與這個政策。這
    個規定的大概內容是當時政府因為經費有限，所以由民間來
    承辦，土地取得是首要要件、第2個要件是地方的民意，第3
    個要件是資金及技術的問題」、「（在場被告是否認識？）
    認識，認識他是因為他對焚化爐的興建很有興趣，他來請教
    我相關法規的事情。」、「（就你所知被告有無投資焚化爐
    ？）他有找我們請教興建工程技術方面」、「（他有無付你
    薪水？）他本來有說要付我個人薪水，他請我擔任公司的個
    人顧問，但是後來都沒有拿到薪水」、「（投資案的地點何
    在？）我們有看過幾個土地，大部分都在嘉義縣，包括台糖
    及東石鄉的土地」、「（就你所知除了被告以外，是否還有
    其他人參與本件投資案件？）除了被告外，還有 1位他們所
    稱陳總裁的戊○○。被告當時是總經理」、「（提示照片戊○○是否照片中的人？）戊○○就是照片中的人」、「（提
    示94年辯護意旨狀證據 1有何意見？）這些計畫我有印象，
    這些基本的計畫是我們幫他寫的」、「（你印象中東石鄉的
    投資金額多少？）約新台幣40億元」、「（剛開始這個投資
    案進行如何？）83年剛開始時我有幫他寫一些基本的計畫，
    我在辦公時間都是幫他寫計劃書，若要看土地時，我就會跟
    去，被告也會在場，且戊○○也會在場」、「（這個投資案
    ，被告有無出資？）平常閒聊時他說他有出資。他有問過我
    要不要投資，我沒有投資」、「（後來有無取得土地？）公
    司裡的人應該是總裁戊○○說有取得土地，但是過一陣子又
    說土地有問題，我在這公司約 1個半月我就離開了。之後我
    就沒有再接觸這個案件，但是後來我有聽說這個案件停頓了
    」、「（就你所知，這個案件後來沒有繼續下去時，被告有
    無任何舉動？）我離開後，一直到2、3年前，被告才打電話
    問我戊○○的下落，我說我離開後，就沒有再見過這個人」
    、「（當時你們辦公的地點為何？）中港路 1段的龍邦大樓
    27樓，裝潢很大，面積約 300坪」、「（就民有民營焚化爐
    興建要件，以這個案件而言民意支持方面如何？你們如何處
    理？）上層的說他們與地方的關係很好。上層就是總裁與總
    經理，地方就是嘉義地方。當時我們去看土地時，當時乙○○縣長也有去看，其他都是地方人士我不認識」、「（是否
    認識張榮興、賴明輝？）張榮興是我任職環保署時，他任職
    工研院能源資源研究所，他對本案有參與，他是負責規劃設
    計焚化爐，他是在采利環工上班，他是顧問的身分，他是以
    公司間簽約的模式來協助巨大機構。賴明輝他是美國公司
    waste management臺灣區的總經理，我在環保署任職時，我
    就認識這位先生，當時他們準備要把美國公司的焚化爐賣給
    巨大公司，因為他們要興建焚化爐，所以興建焚化爐公司的
    人都有興趣參與，這件事情是賴明輝跟我說的」、「（從你
    開始撰寫計劃書時，與被告共事時間多久？）從83年 1月是
    我最初接觸本案的時間，我是在2、3月就離開了。離開之後
    ，公司的情形我就不清楚」、「（看地是否都是這1、2個月
    的時間？）是的。看地時，談話內容都是看完周遭環境，談
    論是否適合興建焚化爐。、「（前乙○○縣長當時有無說什
    麼？）我沒有印象。基本上就是說些歡迎投資的話」、「（
    2、3月你離開時，購地是否就發生問題？）我不清楚購地有
    無發生問題，就我所知財務有發生問題，我離開最主要原因
    是他們沒有付我薪水」等語，此外，並有由證人卓英仁當時
    擬定之廢棄物大型焚化爐綜合處理計畫投資方案摘要書 1件
    （參偵卷第 53-70頁）可按，且被告等人當時確於台中市○○路租有大樓供作該投資興建焚化爐公司籌備辦公之用，亦
    有被告與戊○○等人開會之照片8幀足參（偵卷第 80、81頁
    ），是被告辯稱：當時係因伊與戊○○對於政府即將開放民
    營垃圾焚化廠投資均有興趣， 2人乃計畫在嘉義縣東石鄉經
    營垃圾焚化場而欲購買土地乙節，即非全然無據。
  (二)次查，告訴人庚○○於原審法院審理時亦自承：被告曾向伊
    提及戊○○亦有參與購買土地等語，況被告於83年10月21日
    傳真予告訴人庚○○之書面資料中，亦提及「已繳訂金15％
    ，即2348萬（分別陳1174萬、邱874萬、劉300萬）」等語（
    參偵卷第24頁），其中就陳之部分自係指戊○○無疑，是公
    訴人以被告傳真予庚○○之內容中，字裡行間，從未提及戊○○之人，因此無法認定戊○○與本件購地案有何關聯，應
    係誤會。再參以被告辯稱：受戊○○之指示而交付 300萬元
    予蔡博超，以作為斡旋金等情，亦據被告提出第一銀行支票
    存根影本2紙及戊○○簽收之收據1紙及現金收領明細表可參
    （偵卷第72、76、77頁）為證，而證人蔡博超於原審法院審
    理時亦具結證稱：本件被告所提出之第一銀行支票存根上之
    簽名，確為伊所親簽等語，再經原審就其中號碼 AJ0000000
    號支票，向華南商業銀行查明當時兌現之情形，經該行函覆
    當時提示支票之人即為蔡博超（參原審卷第265、266頁所附
    華南商業銀行五權分行覆函及支票提示人開戶資料），是被
    告辯稱：前開購地款均直接或間接轉交給戊○○等語，亦非
    確不足採。
  (三)又本案偽造之土地登記謄本 2份，公訴人始終未提出何積極
    證據足資證明係被告所偽造。而本案確有戊○○之人存在，
    亦據證人卓英仁證述甚明，且有其所提出之照片 2幀可稽，
    是被告辯稱：土地登記謄本，是戊○○交付給伊，並非伊所
    偽造等語，即非全難採信，況前開偽造之土地登記謄本 2份
    ，外觀並無法一望即知係屬偽造，有前開土地登記謄本影本
    在卷足參，又前開被告所交付予庚○○之土地登記謄本，經
    公訴人向嘉義縣朴子地政事務所查證，結果並無嘉義縣東石
    鄉○○段○○段0000-0000地號土地，且地政事務所歷年來主
    任，亦無「林國仁」之人後，始認定係屬偽造等情，亦經公
    訴人於起訴書中論述甚明，是亦難強求被告於收到前開土地
    登記謄本後，即可立即判斷該土地登記謄本係屬偽造，則被
    告辯稱：不知前開土地登記謄本係屬偽造等語，亦屬可能。
    至公訴人雖又以：倘上開偽造之土地登記謄本確係第 3人戊○○所提供，則被告豈未質疑，何以其無庸至農會辦理借款
    對保手續，即可於84年4月6日，以上開土地向農會貸得9393
    萬元，並設定1億2千萬元之最高限額抵押權等語，為其論據
    ，然查前開偽造之土地登記謄本上記載之債務人，分別為楊
    紹坤、林素芬、何篤聖、巫堂聖、丁○○等 5人，被告並非
    債務人乙節，有前開偽造之土地登記謄本影本可參，而被告
    亦辯稱：當時戊○○有要求伊將戶籍遷移至大里市農會，且
    亦安排伊至大里市農會填寫借款文件等語，是本案亦難因上
    開偽造之土地登記謄本上有記載抵押權之設定，即遽認上開
    土地登記謄本係被告所偽造。
  (四)綜上所述，本件尚乏足以證明被告有詐欺及行使偽造公文書
    之犯罪證據，此外復查無其他積極證據足資認定被告有何公
    訴人所指之詐欺及行使偽造公文書犯行，揆諸首揭法條及裁
    判意旨，應認不能證明被告犯罪，從而，原審為被告無罪之
    諭知，核無不當。
五、公訴人據告訴人請求上訴意旨略以：證人卓英仁先則稱於81
    年2、3月其離開前戊○○說土地有問題，嗣又稱不清楚離開
    時購地有無問題，說詞反覆，已難遽信，況其供稱83年2、3
    月財務已發生問題，何以被告於83年 9月及10月又向告訴人
    收取 100萬元及20萬元，其中詐偽甚明；再證人蔡博超固供
    證有收受被告交付之 300萬元，然土地事實上並不存在，則
    何來斡旋金？且戊○○其人年籍資料並無法查知，原審未待
    傳拘到案，即令被告將全部罪名卸予戊○○以圖脫罪等語；
    檢察官並於本院聲請傳訊證人戊○○、乙○○、甲○○。告
    訴代理人復略以：被告身為戊○○投資事業之總經理，其並
    自承負責焚化爐興建事宜，且就貸款及繳息涉入至深，顯無
    可能將土地取得過程完全委諸戊○○而諉為不知，其就土地
    所有權狀一直未出現，卻毫不質疑，尤違乎常情，遑論貸款
    並不存在，則其至農會作何事？再該土地謄本經告訴人告以
    虛偽後，被告竟不詳加查證反輕鬆應付，顯然了然於胸；又
    依土地謄本上記載買賣乙詞，被告豈有不出面議約之理？再
    被告辯以交付戊○○款項均係現金支付而未有憑證，殊與常
    理未合，且其曾提出之工程協議書表明合作資源回收乙事，
    然其上之戊○○簽名竟與被告提出之繳款收據字跡完全相同
    ，顯見該收據應係被告剪貼影印偽造而來，況證人乙○○亦
    到庭供證當時並無邀民間興建焚化爐之事，俱見被告所辯並
    非可取等語。經查：
  (一)本案系爭土地係被告等人擬予投資興建垃圾焚化爐基地乙情
    ，業據證人卓英仁供證明確，並有其當時擬定之廢棄物大型
    焚化爐綜合處理計畫投資方案摘要書 1件可按，而被告當時
    確與戊○○合夥成立公司並租有辦公大樓供作公司處所，亦
    有照片可稽；又告訴人庚○○亦自承：被告曾向伊提及戊○○亦有參與購買土地等語，況被告案發前傳真予告訴人庚○○之書面資料中，亦已提及「已繳訂金15％，即2348萬（分
    別陳1174萬、邱874萬、劉300萬）」等語，就陳之部分自係
    指戊○○無疑。且被告所辯其出資1100萬元交予戊○○，及
    受戊○○之指示而交付 300萬元予蔡博超，以作為斡旋金乙
    情，亦據被告提出支票存根影本及戊○○簽收之收據為證，
    而證人蔡博超於原審亦證稱該第一銀行支票存根上之簽名，
    為伊所親簽，而該支票確係蔡博超所兌領乙節，亦據華南商
    業銀行函覆屬實，此部分業經原審判決論敘綦詳，是被告所
    辯前開購地款均直接或間接轉交給戊○○等語，尚非無據。
  (二)至檢察官聲請傳訊之證人即當時之嘉義縣縣長乙○○雖到庭
    供證：「（82、83年期間，有無人找你在海埔新生地建設焚
    化爐事業？）沒有印象，嘉義縣的焚化爐事項環保署申請，
    由環保署發包，且營運多年，在我就任之前就已經有了。．
    ．．（有無私人找你投資焚化爐的事業？）沒有印象，我有
    爭取環保署處理，當時環保署投資約40億，縣政府只是提供
    土地，就是嘉義縣鹿草焚化爐，嘉義只有這座焚化爐，沒有
    提供海埔新生地」等語在卷，惟查本案被告與案外人戊○○
    在嘉義縣東石鄉擬所投資興建者係「民有民營」焚化爐，與
    證人乙○○所證之「公辦民營」焚化爐尚有不同，且證人乙○○就此亦證述：「（若民有民營情況為何？）所謂的民有
    民營是由民間提供土地、資金，再由地方政府環保局審查後
    再送中央環保署審查。（83年、84年、85年期間，有無民有
    民營的焚化爐申請？）當時嘉義還沒有焚化爐，這部分我不
    敢肯定有沒有，在我執政期間，我積極申請公辦民營焚化爐
    。．．．」等語（參本院94年12月 8日審判筆錄），是其對
    於當時是否有「民有民營」焚化爐申請並未能確定否認，則
    其有關「公辦民營」焚化爐之證詞，自非得執為對被告不利
    之認定。又本件檢察官另聲請傳訊之證人戊○○經本院傳喚
    、拘提未果，且其因另案經法院通緝（參本院卷一第 177、
    178 頁之通緝紀錄表），核無再予傳訊實益；檢察官另聲請
    傳訊之證人甲○○及被告聲請傳訊之證人丁○○、己○○○
    則經本院一再傳訊均未到庭，兩造對此則皆已捨棄聲請，是
    亦無再為傳訊必要，併此敘明。
  (三)又告訴代理人指訴被告身為該投資事業總經理，負責焚化爐
    興建事宜，且就貸款及繳息涉入至深，被告顯然知悉並無購
    買東石鄉土地，及土地謄本係屬偽造乙節；然被告所辯當時
    其受戊○○指示為辦理大里農會之貸款而將戶籍遷至台中縣
    大里市成為農會會員、戊○○事後並有交付大里市農會之撥
    款同意書乙節，亦有其提出之戶口名簿、台中縣大里鄉農會
    會員入會申請書及撥款同意書影本可參（偵卷第78、79頁，
    原審卷第 317頁），苟被告明知並未購買土地及土地謄本係
    屬偽造，其對此明知不存在之土地買賣交易，又何需將自己
    戶籍遷至台中縣大里市以符合農會會員資格？復又製作大里
    市農會之撥款同意書？徒屬自欺之舉，是此亦足為被告不知
    該土地謄本係屬偽造之佐證。再告訴人又指訴被告以工程協
    議書上戊○○簽名予以剪貼影印偽作戊○○收據乙節，然為
    被告堅決否認，告訴人復未能提出其他事證以資佐證，而告
    訴人所訴之工程協議書及被告之收據均屬影本，告訴人及被
    告復皆未能提出原本以供調查或鑑定，則告訴代理人此部分
    之指訴即屬乏據，非可遽信。
  (四)綜上，本件檢察官上訴意旨及告訴代理人告訴意旨之指訴亦
    未足資證明被告有本件偽造公文書及詐欺犯行，被告所辯諸
    情應堪採信，本件上訴為無理由，應予駁回。
據上論結，應依刑事訴訟法第368條，判決如主文。
本案經檢察官辛○○到庭執行職務。
中    華    民    國    95    年    6     月    22    日
          刑事第十一庭  審判長法  官  黃  梅  月
                              法  官  林  宜  民
                              法  官  林  欽  章
上列正本證明與原本無異。
檢察官得上訴。
如不服本判決應於收受送達後十日內向本院提出上訴書狀，其未
敘述上訴之理由者並得於提起上訴後十日內向本院補提理由書（
均須按他造當事人之人數附繕本）。
                              書記官  巫  彥  佳
中    華    民    國    95    年    6     月    22    日
                                                      Ａ


司法院資訊處製作；財團法人民間司法改革基金會備份。
